最高法院刑事判決　　　　　　　　　　　　　　　九十三年度台上字第六０五五號
　　上　訴　人　甲○○
右上訴人因違反毒品危害防制條例案件，不服臺灣高等法院中華民國九十三年八月三
十一日第二審判決（九十三年度上訴字第二０五二號，起訴案號：臺灣臺北地方法院
檢察署九十二年度偵字第二三三六六號），提起上訴，本院判決如左：
    主  文
原判決撤銷，發回臺灣高等法院。
    理  由
本件原判決認定上訴人甲○○明知安非他命、ＭＤＭＡ（俗稱搖頭丸）均係毒品危害
防制條例第二條第二項第二款所規範之第二級毒品，不得販賣，竟基於意圖販賣營利
之概括犯意，於不詳時間，以不詳價格販入含安非他命及ＭＤＭＡ成份之毒品一批後
，將之藏置於臺北市○○區○○街三一六號十一樓之十住處內，再自民國九十二年十
一月間起，以電話聯絡方式，連續以每顆新臺幣（下同）九十元至一百零五元不等之
價格，販賣予不特定人牟利。於九十二年十一月二十七日下午四時三十分許，經警持
搜索票前往上址搜索，當場查獲，並扣得含安非他命及ＭＤＭＡ成份之藥丸十五大包
、二十三小包，淨重共計四六二五．一九公克（驗餘淨重共計四六二０．三六公克）
、含安非他命及ＭＤＭＡ成份之粉末一包，淨重一二七．二四公克（驗餘淨重一二五
．二七公克）、電子磅秤一台、尚未使用之分裝袋二大包、販毒所得三十萬元等情。
因將第一審科刑判決撤銷，改判仍論處上訴人連續販賣第二級毒品罪刑（處有期徒刑
十年），固非無見。
惟查：（一）刑罰法令關於沒收之規定，可分為職權沒收及義務沒收，職權沒收係指
法律規定與犯人及犯罪有關之物品得為沒收時，法院於宣告主刑時，仍得依職權斟酌
決定之，學理上稱為「相對沒收」。例如刑法第三十八條第三項規定：「第一項第二
款（供犯罪所用或供犯罪預備之物）、第三款（因犯罪所得之物）之物，以屬於犯人
者為限，得沒收之」，即對於犯人所有供犯罪所用、供犯罪預備或因犯罪所得之物，
是否宣告沒收授權法院依職權便宜行事；而義務沒收則係指法律規定與犯人及犯罪有
關之物品應予沒收時，法院即有義務依法宣告沒收，學理上稱為「絕對沒收」，例如
刑法第三十八條第二項規定：「違禁物不問屬於犯人與否，沒收之」，刑法第二百十
九條規定：「偽造之印章、印文或署押，不問屬於犯人與否，沒收之」，毒品危害防
制條例第十八條第一項規定：「查獲之毒品及專供製造或施用毒品之器具，不問屬於
犯人與否，均沒收銷燬之」、第十九條第一項規定：「犯第四條至第九條、第十二條
、第十三條或第十四條第一項、第二項之罪，其供犯罪所用或因犯罪所得之財物，均
沒收之」皆屬之；從而於上述情形，祇要有主刑存在，不問檢察官有無聲請，法院即
有義務就上開物品依法宣告沒收，毫無斟酌之餘地。復按刑罰之執行，對人民人身及
財產之侵害甚鉅，故刑罰應止於犯人一身為基本原則，惟法律如特別規定：「不問屬
於犯人與否，沒收之」或「不問屬於犯人與否，均沒收銷燬之」，則以違禁物及與犯
罪有關之某種物品（例如刑法第二百零五條規定偽造、變造之有價證券、郵票、印花
稅票、信用卡、金融卡、儲值卡等，刑法第二百十九條規定偽造之印章、印文、署押
），因對社會公安較具危險性，或為防止犯人反覆為不法之利用，或為免貽害社會及
防止再犯而為特別之規定，此乃刑止一身原則之例外，然屬於義務沒收之法律，若未
特別規定：「不問屬於犯人與否，沒收之」者，如毒品危害防制條例第十九條第一項
規定：「其供犯罪所用或因犯罪所得之財物，均沒收之」，既有意省略「不問屬於犯
人與否，沒收之」之要件，基於刑止一身之原則及參照刑法第三十八條第三項前段規
定之立法精神，應認「以屬於犯人所有者為限」，始得宣告沒收，即供犯罪所用或因
犯罪所得之財物若非犯人所有，或已非犯人所有，即無予以宣告沒收之餘地。原判決
認定扣案已供包裝毒品用之塑膠袋三十九個、電子磅秤一台、販毒所得三十萬元係上
訴人供販賣第二級毒品罪所用及因犯該罪所得之財物，縱令無誤，然依毒品危害防制
條例第十九條第一項前段規定對該等物品宣告沒收時，仍應審酌上開物品是否屬於上
訴人所有，並於事實欄詳加認定，然後於理由內說明為此認定所憑之證據及其理由，
始足為適用上引沒收法則之依據。惟原判決主文雖宣告沒收上開塑膠袋三十九個、電
子磅秤一台、販毒所得三十萬元，惟於事實欄並未認定該等物品屬於上訴人所有，理
由內就此復未為任何說明，自不足為適用沒收法則之依據。（二）犯罪事實應依證據
認定之，無證據不得認定犯罪事實，為刑事訴訟法第一百五十四條第二項所明定，故
被告否認某部分犯罪事實所持之辯解，縱屬不能成立，或其提出之辯解或反證，縱屬
虛偽，仍非有積極證據足以證明該部分事實，否則仍不能遽為論處罪刑，或為此認定
。上訴人始終否認扣案之三十萬元係其販賣第二級毒品所得之財物，原判決未說明究
竟憑何積極證據證明該三十萬元確係上訴人所有之販賣第二級毒品所得，祇以上訴人
對該三十萬元來源之辯解前後不一，以及其辯解與證人劉學賢之證述不盡相符，即遽
為該三十萬元係上訴人販賣第二級毒品所得之認定，此部分採證法則之運用，顯非適
法。以上各點，上訴意旨雖未指摘，惟均屬本院得依職權調查之事項，應認原判決有
撤銷發回更審之原因。
據上論結，應依刑事訴訟法第三百九十七條、第四百零一條，判決如主文。
中　　　華　　　民　　　國　　九十三　　年　　 十一 　　月　　 十八 　　日
                              最高法院刑事第一庭
                                  審判長法官  施　文　仁
                                        法官  林　永　茂
                                        法官  蕭　仰　歸
                                        法官  林　茂　雄
                                        法官  張　祺　祥
      右正本證明與原本無異
                                              書  記  官
中　　　華　　　民　　　國　　九十三　　年　　 十一 　　月　　二十四　　日
                                                                     Ｒ
